臺灣臺北地方法院民事判決　　　　　　95年度重訴字第1056號
原　　　告
法定代理人　甲○○
訴訟代理人　丁俊文律師
被　　　告　欣欣畜產股份有限公司
法定代理人　乙○○
訴訟代理人　郭玉健律師
　　　　　　郭玉謹律師
　　　　　　丙○○
上列當事人間遷讓房屋事件，本院於中華民國九十六年一月二十
五日言詞辯論終結，判決如下：
    主  文
被告應將坐落臺北市○○區○○段三小段第五七一一建號即門牌
號碼為臺北市中山區○○○路三一○巷十二號房屋騰空遷讓返還
原告。
被告應自民國九十五年五月二日起至遷讓上項房屋之日止，按月
給付原告新臺幣陸仟壹佰伍拾貳元。
原告其餘之訴駁回。
訴訟費用新臺幣陸萬伍仟貳佰伍拾壹元由被告負擔。
本判決於原告以新臺幣貳佰貳拾萬供擔保後，得假執行。但被告
如於假執行程序執行標的拍定、變賣或交付實施前，以新臺幣陸
佰肆拾捌萬零伍佰元為原告預供擔保，得免為假執行
原告其餘假執行之聲請駁回。
    事實及理由
一、原告主張：其於本院九十四年度執字第一一○八五號強制執
    行事件，於民國九十五年四月十八日拍賣期日，拍得坐落臺
    北市○○區○○段三小段第五九一一建號，門牌號碼為臺北
    市中山區○○○路三一○巷十二號房屋，並經本院於九十五
    年四月二十七日核發權利移轉證書，並為所有權移轉登記完
    畢。上揭房屋於九十三年九月，由上揭執行事件債務人孫碧
    蓮無償貸與被告使用，二者間上揭借貸契約對原告不生效力
    ，原告自得依民法第七百六十七條規定，請求被告返還其無
    權占有之系爭房屋；並依同法第一百七十九條、土地法第九
    十七條之規定，請求被告自九十五年四月二十七日起至返還
    系爭房屋之日止，按月給付相當於租金之不當得利新臺幣（
    下同）三萬三千九百八十三元。又本院於上揭強制執行事件
    九十四年五月四日實施查封時，其職員丙○○自承被告係於
    九十三年九月間起，向訴外人孫碧蓮借用系爭房屋，足見渠
    等間僅係無償之使用借貸關係；再者，依上揭陳述，被告係
    於九十三年九月間遷入使用系爭房屋，而上揭公證租約原係
    九十二年十月一日簽約，於九十三年一月九日，始向本院公
    證人辦理公證，其租約之卻記載收收取九十五年一月九日至
    九十七年九月三十一日之租約，與租約約定按月於每月三日
    給付租金亦不符，渠等之公證租約係通謀虛偽意思表示。再
    者，被告於上揭強制執行事件，自始至終未主張有系爭租賃
    關係，顯係意圖規避強制執行法第九十八條除去租賃之規定
    ，本於禁反言及民事訴訟法第二百七十六條規定失權效之法
    理，縱認系爭租約存在，被告亦係違反誠信原則，而生失權
    效果等語。並聲明：(一)被告應將上揭房屋騰空並遷讓返還原
    告；(二)被告自九十五年四月二十七日起至返還系爭房屋之日
    止，按月給付三萬三千九百八十三元之損害金；(三)願供擔保
    請宣告假執行。
二、被告則以：其於九十二年十月一日承租上揭房屋，並訂有租
    約，原告於上揭強制執行程序拍得上揭房屋，乃不失為私法
    上之買賣，依民法第四百二十五條之規定，系爭租賃契約對
    原告乃繼續存在。又被告訴訟代理人丙○○僅為被告員工，
    並非代表機關或執行業務機關，對被告內部事務本未必知悉
    ，其行為效力不及於被告，又租賃契約之訂定及使用系屬二
    事，何時搬入，及搬入如何使用，均屬被告自行衡酌之事，
    被告於九十三年九月中旬方搬入使用，對於已成立生效之系
    爭租賃契約並不影響，況系爭契約業已公證，雖於成立生效
    後雙方再行公證，以免爭議，均難為通謀虛偽意思表示之證
    據，非原告主觀可臆測云云，資為抗辯。並聲明：(一)原告之
    訴駁回；(二)如受不利之判決，願供擔保請准宣告免為假執行
    。
三、兩造不爭執之事實：
  (一)訴外人孫碧蓮於八十九年六月二十二日以上揭房屋設定最高
    限額一億八千元之抵押權予訴外人上海商業儲蓄銀行股份有
    限公司（下稱上海商業銀行），有建物登記第二類謄本附本
    院九十四年度執字第一一○八五號強制執行卷可憑。
  (二)被告與訴外人孫碧蓮於九十三年一月九日於本院公證人前，
    公證系爭租賃契約，有公證書附系爭租賃契約可按。
  (三)九十三年十月二十七日，本院依上海商業銀行聲請，以九十
    三年度拍字第八三六號民事裁定，准拍賣訴外人孫碧蓮所有
    上揭房屋。上海商業銀行於九十四年三月二十五日向本院聲
    請強制執行，查封拍賣上揭房屋，有上揭強制執行卷可按。
  (四)九十四年五月四日，本院以九十四年度執字第一一○八五號
    強制執行事件，就上揭房屋實施查封，被告會計丙○○在場
    ，陳稱：「這裡是欣欣畜產股份有限公司負責人乙○○使用
    ，我是公司員工，自九十三年九月中旬搬入使用，是股東孫
    碧蓮『借』我們使用，沒有租約，沒有約定使用期限。」等
    語，有上揭筆錄附卷可稽。
  (五)原告於九十五年四月十八日拍得上揭房屋，本院並於九十四
    年四月二十七日核發權利移轉證書，於九十五年五月二日送
    達予原告，有權利移轉證書及送達證書在卷可憑。嗣原告於
    同年五月二十九日辦妥所有權移轉登記，亦有建物登記第一
    類謄本在卷可稽。
四、原告主張無權占有其所有上揭房屋，自得依民法第七百六十
    七條之規定，請求被告返還等語。被告抗辯其與訴外人孫碧
    蓮間就上揭房屋簽訂租賃契約，並經公證，依民法第四百二
    十五條之規定，對原告繼續存在，原告不得請求其返還云云
    。按所有人對於無權占有或侵奪其所有物者，得請求返還之
    ，民法第七百六十七條定有明文。又原告係上揭房屋之所有
    人，且上揭房屋為被告所占有使用，為兩造所不爭執。查，
  (一)按「第三人主張表意人與相對人通謀而為虛偽意思表示者，
    該第三人應負舉證之責。」（最高法院四十八年度台上字第
    二九號判例要旨參照）原告主張系爭租賃契約係被告與訴外
    人孫碧蓮間之通謀虛偽意思表示，除被告訴訟代理人丙○○
    於上揭強制執行程序所為陳述外，別無其他舉證，尚難認有
    據，是原告之主張，為無可採。
  (二)按拍賣之不動產原有之地上權、永佃權、地役權、典權及租
    賃關係隨同移轉。但發生於設定抵押權之後，並對抵押權有
    影響，經執行法院除去後拍賣者，不在此限，強制執行法第
    九十八條第二項定有明文。故不動產所有人於設定抵押權後
    ，復就同一不動產與第三人訂立租賃契約，致影響於抵押權
    者，依上開規定，不問其契約之成立，在扺押物扣押之前後
    ，對於抵押權人當然不生效力，執行法院得依聲請或職權於
    拍賣程序終結前，以裁定除去其租賃關係，依無租賃狀態逕
    行強制執行。若執行法院於拍賣程序終結後，點交程序中，
    始以命令除去租賃關係，自屬不合（最高法院九十一年度台
    抗字第三三號判決意旨參照）。又按權利之行使，不得違反
    公共利益，或以損害他人為主要目的。行使權利，履行義務
    ，應依誠實及信用方法，民法第一百四十八條亦有明文。被
    告抗辯依民法第四百二十五條第一項規定：「出租人於租賃
    物交付後，承租人占有中，縱將其所有權讓與第三人，其租
    賃契約，對於受讓人仍繼續存在。」系爭租約對原告繼續存
    在，原告則主張被告於上揭強制執行事件，自始至終未主張
    有系爭租賃關係，尚且於上揭強制執行程序時，隱瞞系爭租
    約存在，為虛偽陳述表示係無償借用，顯係意圖規避強制執
    行法第九十八條第二項除去租賃之規定，本於禁反言及民事
    訴訟法第二百七十六條規定失權效之法理，縱認系爭租約存
    在，被告亦係違反誠信原則，而生失權效果等語。如前所述
    ，上揭抵押權係於八十九年六月二十二日設定，而系爭租約
    係於九十三年一月九日公證成立，在抵押權設定之後，依強
    制執行法第九十八條第二項之規定，如於抵押權有影響，執
    行法院於執行程序中自得予以除去其租賃關係，依無租賃狀
    態逕行強制執行，實施拍賣。被告訴訟代理人丙○○係被告
    之會計，其於上揭強制執行程序為上揭房屋係訴外人孫碧蓮
    借被告使用之陳述，且被告於知曉本院上揭強制執行程序之
    實施，竟亦不於該強制執行程序主張系爭租賃關係，致本院
    強制執行程序依其陳述，於拍賣公告記載：「建物由欣欣畜
    產股份有限公司自九十三年九月份無償借用，拍定後不點交
    。」等語，並實施拍賣，原告亦據以應買。而強制執行之標
    的如有租賃關係存在，勢必因拍定人須承受該不利之負擔而
    影響其應買之意願及價格，法院得依聲請或職權，依上揭第
    九十八條第二項之規定，除去租賃關係，而被告於上揭強制
    執行程序中，其訴訟代理人丙○○為不實陳述後，被告亦復
    不於該強制執行程序主張其租賃關係，以致本院信賴上揭陳
    述，而實施拍賣，並由原告拍定取得上揭房屋所有權，且本
    院亦無從再除去系爭租約，被告於本件再抗辯系爭租約對原
    告繼續存在，顯然係以欺瞞方式規避上揭強制執行法之規定
    ，於上揭民法第一百四十八條之規定之誠信原則有悖，是依
    該規定其不得再行使其租賃權，系爭租約對原告不存在。
  (三)如前所述，原告係上揭房屋所有人，且被告既不得再以系爭
    租約對抗原告，則被告占有上揭房屋為無權占有，原告自得
    依民法第七百六十七條之規定，請求被告返還之。
五、原告主張本院於九十五年四月二十七日核發權利移轉證書，
    被告自該日起，無權占有上揭房屋，而受有相當於租金之不
    當得利，乃依土地法第九十七條之規定，請求按土地公告現
    值及被告自應該日起至返還系爭房屋之日止，按月給付相當
    於租金之不當得利新臺幣（下同）三萬三千九百八十三元等
    語。按拍賣之不動產，買受人自「領得」執行法院所發給權
    利移轉證書之日起，取得該不動產所有權，強制執行法第九
    八條第一項前段定有明文。次按城市地方房屋之租金，以不
    超過土地及其建築物申報總價額年息百分之十為限，而此項
    規定於租用基地建築房屋者亦得準用，土地法第九十七條第
    一項、第一百零五條分別定有明文。本院審酌上揭建物係作
    為辦公室使用，坐落門牌號碼為臺北市中山區○○○路三一
    ○巷十二號，距林森北路僅一百公尺左右，面臨六米巷道，
    同一棟大樓部分均為小型商店，其旁均為店家，商業機能佳
    ，有本院勘驗筆錄在卷可憑，且訴外人孫碧蓮以每月一萬八
    千元租金出租予被告，亦有租約附卷可按，認上揭房屋租金
    以該房屋及其坐落基地之申報總價額年息百分之十計算為適
    當。經查，上揭房屋坐落之土地即臺北市○○區○○段三小
    段第五三五地號土地，原告就上揭房屋取得之所有權應有部
    分為一萬分之十五，九十五年當期之申報價為每平方公尺七
    萬三千六百元，此有該土地之土地登記謄本、上揭本院不動
    產所有權移轉證書附卷可稽，而兩造合意以上揭房屋之課稅
    現值計算，則原告得請求之相當於租金之不當得利為每月六
    千一百五十二元｛其計算式：〔73,600元（九十五年度申報
    地價）×1854（平方公尺）×15/10000（所有權應有部分）
    ＋533,500 元〕×10% （年息）÷12（月）＝6152元｝。是
    原告請求被告給付相當於不當得利之租金，於每月六千一百
    五十二元範圍有理由，逾此範圍，應予駁回。
六、綜上所述，原告主張被告係以上揭不實陳述，佯稱其與孫碧
    蓮間之上揭租賃關係係無償借用，並不向本院陳報上揭租約
    ，以欺瞞本院，規避強制執行法第九十八條第二項之適用，
    本於禁反言及誠信原則不得再對原告主張上揭租賃關係，為
    可採。被告抗辯其得以上揭租賃關係對抗原告，委無可取。
    是原告本於上揭房屋所有權之無權占有返還請求權，及不當
    得利返還請求權，請求被告應將上揭房屋騰空並遷讓返還原
    告；並自九十五年四月二十七日起至返還系爭房屋之日止，
    按月給付三萬三千九百八十三元之損害金中，於被告應將上
    揭房屋騰空並遷讓返還原告，及自九十五年五月二日起至返
    還系爭房屋之日止，按月給付六千一百五十二元之不當得利
    ，為有理由，應予准許。逾上揭範圍部分，為無理由，應予
    駁回。原告勝訴部分，兩造分別陳明願供擔保，聲請宣告假
    執行及免假執行，核無不合，爰分別酌定相當擔保金額准許
    之。原告敗訴部分，其假執行之聲請失所附麗，併予駁回。
七、本件事證已臻明確，兩造其餘攻擊防禦方法及舉證，與本判
    決結果不生影響，無贅述必要，併予敘明。
八、據上論結，原告之訴為一部有理由，一部無理由，依民事訴
    訟法第七十九條、第三百九十條第二項、第三百九十二條第
    二項，判決如主文。
中　　華　　民　　國　　96　　年　　1 　　月　　31　　日
                  民事第三庭    法　官　吳光釗
以上正本係照原本作成
如對本判決上訴，須於判決送達後20日內向本院提出上訴狀
中　　華　　民　　國　　96　　年　　1 　　月　　31　　日
                    　　　　　　書記官　陳素卿
